【裁判字號】    89,上,337
【裁判日期】    900227
【裁判案由】    侵權行為損害賠償
【裁判全文】
臺灣高等法院臺南分院民事判決  八十九年度上字第三三七號  ｅ
      上  訴  人  乙  ○  ○
      訴訟代理人  黃  俊  仁  律師
      被上訴人    雲林縣政府  設雲林縣斗六市○○路○段五一五號
      法定代理人  甲  ○  ○  .
      訴訟代理人  丙  ○  ○  .
右當事人間請求侵權行為損害賠償事件，上訴人對於中華民國八十九年十一月八日臺
灣雲林地方法院八十九年度訴字第四九六號第一審判決提起上訴，本院判決如左：
      主      文
上訴駁回。
第二審訴訟費用由上訴人負擔。
      事      實
甲、上訴人方面：
一、聲明：
（一）原判決關於上訴人敗訴部分廢棄。
（二）右開廢棄部分，被上訴人應給付上訴人新台幣（下同）二百三十一萬零七百七
      十四元，及自八十九年十月六日起至清償日止，按週年利率百分之五計付之利
      息。
（三）請准供擔保宣告假執行。
二、陳述：除與原判決記載者相同，予以引用外，補稱：
（一）被上訴人在民國八十九年一月十八日收受臺灣雲林地方法院於八十九年一月十
      四日核發之八十九年度民執庚決字第八十九─二九號扣押命令，債務人瑩州營
      造有限公司（下稱瑩州公司）之其他債權人，在被上訴人收受此一扣押命令之
      前，已分別依強制執行程序所發之收取命令，陸續由被上訴人處，收取瑩州公
      司所得向被上訴人具領之工程款債權八百三十二萬三千二百八十八元中之六百
      二十三萬七千零四十一元，則因被上訴人對瑩州公司之債務僅存二百零八萬六
      千二百四十七元，原審法院之計算方式，即無不合。
（二）惟查：分別由被上訴人處收取瑩州公司工程款六百二十三萬七千零四十一元之
      其他債權人，均非在八十九年一月十八日，上訴人之扣押命令核發以前向被上
      訴人收取，則被上訴人在八十九年一月十八日以前，其對瑩州公司之八百三十
      二萬三千二百八十八元應付工程款債務，並未有任何其他瑩州公司債權人因收
      取命令向被上訴人支領取走任何金額。從而，並無原審判決所謂：「扣除收取
      之金額後，尚餘二百零八萬六千二百四十七元」之事實可言，然原審判決對此
      部分事實未予查明，誤認八十九年一月十八日之前，被上訴人已被瑩州公司之
      其他債權人自八百三十二萬三千二百八十八元應付工程款中，支領收取六百二
      十三萬七千零四十一元，被上訴人之應付工程款債務僅僅尚餘二百零八萬六千
      二百四十七元，則其據此所為之判決計算結果自然違誤。
（三）為此提起上訴，請調閱瑩州公司之其他債權人向被上訴人領款之會計單據，藉
      以查明：彼等分別是在何時將被上訴人應付給瑩州公司工程款中之六百二十三
      萬七千零四十一元領走？被上訴人依強制執行法之規定，是應該將八百三十二
      萬三千二百八十八元交由雲林地院民事執行處依法分配？抑或是僅應將被非法
      領走後，賸餘之二百零八萬六千二百四十七元，交由民事執行處依法分配？藉
      以釐清計算之基準。
三、證據：除援用第一審所提證據外，並聲請調取臺灣雲林地方法院八十八年度執字
    第三○四六、五三八五、五三二六、六○七○、七四七四、七四七五、七四九六
    號及八十九年度執字第二九號民事執行卷宗。
乙、被上訴人方面：
一、聲明：駁回上訴，及假執行之聲請。
二、陳述：除與原判決記載者相同，予以引用外，補稱：
    因發給債權人的款項所依據之法院收取命令均在八十九年一月十八日前收受，只
    是內部簽呈公文發給較慢，在該日期之後始辦妥。且上訴人聲請法院發給收取命
    令扣款時，被上訴人有聲明異議，但上訴人並未對伊提起訴訟。
三、證據：除援用第一審所提證據外，補提聲明異議狀一件、雲林縣政府地政科八十
    八年十月二十六日簽一件、雲林縣政府地政局八十九三月二十日、八十九年四月
    十三日及八十九年五月二十三日簽各一件、雲林縣鹿寮農地重劃第一、二區工程
    債權人扣押償還發放清冊三件、臺灣雲林地方法院執行命令影本二十九件、臺灣
    雲林地方法院函影本五件、臺灣雲林地方法院民事執行處通知影本四件為證。
丙、本院依職權調取臺灣雲林地方法院八十八年度執字第七四四七、七四四八、七四
    四九、七四五○號民事執行卷宗。
      理      由
一、本件上訴人起訴主張訴外人瑩州公司積欠伊七百萬元，經取得執行名義後，聲請
    臺灣雲林地方法院核發扣押命令，就瑩州公司對被上訴人工程款債權八百三十二
    萬三千二百八十八元中之七百零四萬九千元及其中七百萬元之利息予以扣押。而
    被上訴人於八十九年一月十八日收受該扣押命令前，就上開工程款債權中六百二
    十三萬七千零四十一元聲請執行法院發收取命令，被上訴人迄亦辦理；本件聲請
    執行扣押之金額，已超過上開工程款債權未受扣押部分，惟被上訴人未依強制執
    行法第一百十五條之二第二項規定，將上開債權全額支付扣押在先之執行法院，
    而在八十九年三月下旬，違背扣押命令之執行，仍由其他債權人收取已扣押之工
    程款，致伊受有短收原可分配之損害，爰依侵權行為損害賠償之規定，請求被上
    訴人除原審判命給付八萬六千八百三十八元及自民國八十九年十月六日起至清償
    日止，按年息百分之五計算利息外（被上訴人未上訴，已判決確定），應再給付
    二百三十一萬零七百七十四元及自起訴狀繕本送達翌日起算之法定遲延利息等情
    。被上訴人則以其係在不同時期收到執行法院之收取命令，且悉依法院函文內容
    支付金錢予訴外人瑩州公司之其他債權人，僅因其內部簽呈公文發給較慢，在八
    十九年三月底始支付完結，且伊在法院准上訴人聲請發收取命令時，聲明異議，
    然上訴人並未向法院對伊提起訴訟等語，資為抗辯。
二、查上訴人主張被上訴人於八十九年一月十八日收受上訴人聲請法院扣押訴外人瑩
    州公司對被上訴人工程款債權八百三十二萬三千二百八十八元中之七百零四萬九
    千元及其中七百萬元之利息之執行命令前，已有其他債權人亦聲請法院對上開債
    權中之六百二十三萬七千零四十一元為扣押後並准收取，而於上訴人聲請執行扣
    押之金額，已超過上開債權未受扣押部分，在當時瑩州公司其他債權人尚未依收
    取命令向被上訴人收領取走任何金額，被上訴人未將上開債權全額支付扣押在先
    之執行法院，至同年三月下旬被上訴人始將上開債權中之六百二十三萬七千零四
    十一元全數支付予其他債權人之事實，業據其提出執行命令一件為證，為被上訴
    人所不爭執，並有被上訴人提出之雲林縣鹿寮農地重劃第一、二區工程債權人扣
    押償還發放清冊三件附卷可佐，復經本院調取臺灣雲林地方法院八十八年度執字
    第三○四六、五三八五、五三二六、六○七○、七四七四、七四七五、七四九六
    號及八十九年度執字第二九號民事執行卷宗核屬相符，應可信為真實。
三、本件被上訴人依執行法院准許其他債權人收取訴外人瑩州公司對被上訴人債權之
    收取命令辦理前，已於八十九年一月十八日收受本件上訴人扣押上開債權之扣押
    命令，其扣押之金額既超過債務人之金錢債權未受扣押部分，依強制執行法第一
    百十五條之二第二項規定，應將上開工程款債權八百三十二萬三千二百八十八元
    全額支付扣押在先之執行法院，始屬正辦，至於被上訴人內部簽呈公文准予發給
    之時間拖延，乃其內部行政作業問題，與被上訴人是否依執行法院之收取命令辦
    理無關。是以本件之爭執點在於被上訴人未依規定，將上開債權全額支付扣押在
    先之執行法院，是否對上訴人構成侵權行為？上訴人有無受有所稱二百三十一萬
    零七百七十四元之損害？
（一）按強制執行法第一百十五條之二第二項規定：「第三人於依執行法院許債權人
      收取或向執行法院支付轉給債權人之命令辦理前，又收受扣押命令，而其扣押
      之全額超過債務人之金錢債權未受扣押部分者，應即將債權全額支付扣押先之
      執行法院。」，其立法意旨在於，第三人受雙重扣押命令，而其後扣押之金額
      復超過債務人之金錢債權未受扣押部分，如仍許第三人向其中一債權人支付者
      ，將使另一債權人無從受償，損害其權益，故乃明定第三人應將該債權之金額
      支付扣押在先之執行法院，以利依參與分配程序辦理，該條文旨在保障扣押在
      後之債權人參與分配之權益，固屬「保護他人之法律」。惟執行法院依強制執
      行法第一百十五條第一、二項規定，就債務人對於第三人之金錢債權為執行時
      ，第三人除有聲明異議外，因執行法院之扣押命令而不得向債務人清償，因執
      行法院之換價命令（含收取命令、移轉命令或支付轉給命令），而得向債權人
      給付，債權移轉於債權人或向執行法院支付轉給債權人，此為執行法院之執行
      命令所生的第一次義務。至於同法第一百十五條之二第二項之規定，與執行法
      院所發執行命令要求第三人應辦事項相左，故應由發扣押命令或換價命令之執
      行法院在執行命令中對第三人予以教示，第三人仍予違反時，始可認係違反同
      第百十五條之二第二項之「保護他人之法律」。經查本件瑩州公司之其他債權
      人請求執行法院所發之扣押命令及收取命令，暨本件上訴人聲請執行法院所發
      之扣押命令，均未有強制執行法第一百十五條之二第二項所規定：「第三人於
      依執行法院許債權人收取或向執行法院支付轉給債權人之命令辦理前，又收受
      扣押命令，而其扣押之全額超過債務人之金錢債權未受扣押部分者，應將債權
      全額支付扣押先之執行法院」內容之教示，業經本院調閱臺灣雲林地方法院八
      十八年度執字第三○四六、五三八五、五三二六、六○七○、七四七四、七四
      七五及七四九六號、八十九年度執字第二九號執行卷宗查明無訛。則被上訴人
      雖未依該規定將該債權全額支付扣押在先之法院，而於八十九年三月下旬依執
      行法院所發收取命令支付其他債權人（在修正民法債編於八十九年五月五日施
      行前），亦不得謂依修正前民法第一百八十四條第二項規定，認被上訴人違反
      保護他人之法律，而推定其有過失。上訴人以被上訴人未將債權全額支付扣押
      在先之執行法院，即遽認其違反民法第一百八十四條第二項，構成侵權行為云
      云，即無可採。
（二）本件被上訴人縱未依強制執行法第一百十五條之二第二項規定，將債權總額支
      付予扣押在先之執行法院，而依收取命令向其他債權人支付，然上訴人對訴外
      人瑩州公司之債權並未因此消滅，上訴人仍得對訴外人瑩州公司請求，故被上
      訴人並未侵害上訴人對訴外人瑩州公司債權之歸屬，即難認本件上訴人有何權
      利受損。
（三）本件被上訴人於八十九年四月十四日收受上訴人聲請執行法院所發之收取命令
      後，就超過上開債權總額未受扣押之一百九十六萬三千四百四十二元部分，已
      於同年月二十一日依同法第一百十九條第一項規定，具狀向執行法院聲明異議
      ，經執行法院通知上訴人後，上訴人未依同法第一百二十條第二項之規定，向
      管轄法院提起訴訟之事實，有被上訴人提出卷附之聲明異議狀影本一件可稽，
      並為上訴人所自認，復經本院核閱臺灣雲林地方法院八十九年度執字第二九號
      民事執行卷宗屬實，故上訴人就因聲明異議而未受償之部分（即超過一百九十
      六萬三千四百四十二元部分），即不得依同法第一百十九條第二項之規定，以
      被上訴人為執行債務人，逕向被上訴人之財產為強制執行；且在被上訴人依同
      法第一百二十條第三項之規定，隨時聲請執行法院撤銷上訴人對上開工程款債
      權之執行命令之後，上訴人亦不得對本件工程款債權聲明參與分配。是本件上
      訴人喪失對被上訴人之財產強制執行逕受清償及就本件工程款債權參與分配之
      權利，乃係因其未依同法第一百二十條第二項規定，在法定期間內向管轄法院
      提起訴訟之故。並非如上訴人所言係因被上訴人未依同法第一百十五條之二第
      二項規定將上開工程款債權全額支付予執行法院，而使其受有短受分配之損害
      ，故假設上訴人縱有損害與被上訴人不依同法第一百十五條之二第二項規定作
      為之行為間並無因果關係存在，自不得認被上訴人之不作為構成侵權行為。
（四）按修正前民法第一百八十四條第二項所規定者，係獨立侵權行為類型，須具備
      侵權行為之一般要件，亦即除須「違反」保護他人之法律外，尚須「侵害被保
      護之權益」、「發生損害」、「有因果關係」、「具違法性」、「行為人有故
      意過失」等要件，被害人始可依侵權行為之規定請求賠償。揆諸前揭說明，本
      件上訴人既未違反保護他人之法律，被上訴人對訴外人瑩州公司之債權並未因
      而消滅致受有損害，且上訴人之不作為與被上訴人之短受分配間又無因果關係
      存在，被上訴人自不得依前揭侵權行為之規定請求損害賠償。
五、綜上所述，被上訴人雖未依強制執行法第一百十五條之二第二項之規定，將上開
    工程款債權全額支付扣押在先之執行法院，惟其悉依執行法院之指示，支付其中
    之六百二十三萬七千零四十一元予其他債權人，且已對法院所發之上訴人換價（
    收取）命令聲明異議，不能認其有何「違反」保護他人法律之情事，且上訴人亦
    無何權利受損。上訴人受通知後，復未依規定提起訴訟，其未受分配與被上訴人
    之不作為間亦無因果關係存在。從而，本件上訴人本於民法第一百八十四條第二
    項侵權行為之規定，請求被上訴人除原審判命給付八萬六千八百三十八元及自民
    國八十九年十月六日起至清償日止，按年息百分之五計算利息（被上訴人未上訴
    ，已確定）外，應再給付二百三十一萬零七百七十四元，及自八十九年十月六日
    起至清償日止，按週年利率百分之五計付之利息，為無理由，不應准許。其假執
    行之聲請亦失所附麗，應併予駁回。是則原審為上訴人敗訴之判決，及駁回其假
    執行之聲請，理由雖有不當，然結論並無不合，上訴意旨指摘原判決不當，求予
    廢棄改判，為無理由，應予駁回。
六、本件判決之基礎已臻明確，兩造其餘攻擊防禦方法及舉證，核與判決結果無影響
    ，爰不另一一論述，併此敘明。
七、據上論結，本件上訴為無理由，依民事訴訟法第四百四十九條第二項、第七十八
    條，判決如主文。
中      華      民      國    九十    年      二      月      二十七    日
                                  臺灣高等法院臺南分院民事第三庭
~B1審判長法官  林    輝    雄
~B2      法官  王    明    宏
~B3      法官  丁    振    昌
右為正本係照原本作成。
如對本判決上訴，須於判決送達後二十日內向本院提出上訴狀，未表明上訴理由者，
應於上訴後二十日內向本院提出理由書。
中      華      民      國    九十    年      三      月        七      日
~B法院書記官  黃    惠    美


司法院資訊處製作；財團法人民間司法改革基金會備份。
